【裁判字號】    95,智上,20
【裁判日期】    951011
【裁判案由】    侵權行為損害賠償
【裁判全文】
臺灣高等法院民事判決                  95年度智上字第20號
上  訴  人  乙○○
被上訴人    丙○○
上列當事人間請求侵權行為損害賠償事件，上訴人對於中華民國
95年4月3日臺灣臺北地方法院95年度智字第2號第一審判決提起
上訴，本院於95年9月26日言詞辯論終結，判決如下：
    主  文
上訴駁回。
第二審訴訟費用由上訴人負擔。
    事實及理由
一、上訴人起訴主張：伊為「黃山雀」等25種攝影著作之創作人
    即為著作權人，依法享有上開著作之重製權、姓名表示權、
    及公開傳輸權。被上訴人於下列三個網址及網頁侵害伊之攝
    影著作：(一)http://www.life.nthu.edu.tw/-rrandd/90s1/b
    881618/之網址設立之網頁「1.taiwanbirds homepage，2.
    taiwanbirds link，3.台灣飛羽birds of Taiwan，4.color
    photo，5.b&w photos，6.Taiwanbird homework，7.2001年
    暑假實驗，8.lso3Downloads，9.black-napped bluemonarc
    h黑枕藍鶲」。使用上訴人享有著作財產權之攝影著作共黃
    山雀等25種計使用34圖次。(二)http://www.life.nthu.edu.
    tw/-b881618之網址設立之網頁「1.black-napped blue
    monarch黑枕藍鶲、2.lso3Downloads、3.b&w photos、4.
    taiwan birdslink、5.taiwan Birdshomepage、(六)color
    photos」。使用上訴人享有著作財產權之攝影著作共黃山雀
    一種計使用六圖次。(三)http://www.life.nthu.edu.tw/-b88
    1618/menu/summerResearch/menu.html之網址設立之網頁「
    RESEARCH MENU」中使用上訴人享有著作財產權之攝影著作
    共黃山雀一種計使用一圖次。以上被上訴人共計侵害伊享有
    著作財產權之攝影著作共計黃山雀等25種，使用41圖次。被
    上訴人於刑事偵查庭中自承系爭圖像取自其於商場所買，伊
    享有著作權之「想入飛飛」光碟中。被上訴人未經伊之同意
    或授權，由該光碟片中抓取25 種伊之攝影著作，重製於其
    個人網頁中，並且使用達41圖次，已侵害伊之攝影著作權。
    且被上訴人於擅自重製系爭黃山雀等41圖次時，已知伊為攝
    影著作者，卻未於重製物上標示伊姓名，亦已侵害伊著作人
    格權中之姓名表示權。又被上訴人擅自重製伊之「黃山雀」
    影像時，將完整之「黃山雀」影像切割至只剩下一個鳥頭，
    亦已侵害伊之圖像完整保持權。另被上訴人未經伊之同意或
    授權，將侵權物公開上網，而該網頁可以任由不特定人搜尋
    點閱，亦同時侵害伊之公開傳輸權。被上訴人侵害重製權部
    份，依著作權法第88條第1項、第3項，應請求賠償新台幣（
    下同）205萬元（5萬×41張＝205萬元），侵害姓名表示權
    部分，依著作權法第85條第1項，應賠償41 萬元（1萬×41
    張＝41萬元），侵害公開傳輸權部分，依著作權法第85條第
    1項，應賠償41萬元（1萬×41張＝41萬元），合計287萬元
    等情，爰聲明求為判決：(一)被上訴人應給付上訴人287萬元
    及自起訴狀繕本送達翌日起至清償日止，按年息5%計算之利
    息。(二)被上訴人應負擔費用以十六號字型將本件民事判決主
    文、事實登載在聯合報全國版（包含A、B版）之第一版下半
    頁一天。(三)第一項聲明，原告願供擔保請准宣告予假執行。
二、被上訴人則以：伊為清華大學學生，90年間修習該校林立元
    教授所開「研習報告與討論」，以及訴外人呂平江教授所開
    「生物資訊」課程，應授課教授要求製作個人網頁，網址
    http://www.life. nthu.edu.tw/-b881618，內含有出自伊
    於清華大學水木書苑購得快門開發有限公司出版之「想入飛
    飛-飛天之美系列I」光碟（以下稱系爭光碟）之黃山雀鳥頭
    圖像以及一頁二十餘種鳥類瀏覽圖，當時的版本並被校方備
    份至http://www.life.nthu.edu.tw/-rrandd/90s1/b881618
    /網址上。伊於作業評分完畢後即移除該鳥類圖像瀏覽網頁
    ，惟校方之備分版本仍有該二十餘種鳥類圖像瀏覽網頁，因
    而造成爭議。系爭黃山雀鳥頭圖片，因非網頁之主體內容，
    故未於當時即時移除，伊於警局應訊後即尋求管道向上訴人
    表示深沈的歉意。伊購得之快門開發出版有限公司出版之「
    想入飛飛-飛天之美系列I」光碟內頁載明：「本圖及僅允許
    所有者運用於非商業用途，若經查知未按本規定使用此光碟
    片，本公司得依照法律程序進行法律追訴權」，而伊該網頁
    之製作係用作於學術研究之用，非為商業用途，且僅引用圖
    集之部分內容，應已獲得著作權所有人明文授權，乃合法使
    用，且為著作權法上規定之合理使用，伊應不負侵權之責。
    另伊合法運用系爭光碟圖片之行為，縱使未註明告訴人之名
    字，也不會令人誤以為系爭照片為伊所拍攝，無侵害上訴人
    姓名表示權之虞，另伊並未用於商業用途，上訴人每圖每次
    請求之賠償金額，應屬過高，又伊僅使用系爭光碟中25張照
    片，且黃山雀之烏頭圖案係以聯結方式呈現於多個網頁上，
    上訴人以每圖每次計算，似屬重複計算等語，資為抗辯。
三、原審判決駁回上訴人之訴，上訴人不服，提起部分上訴，其
    上訴聲明為：(一)原判決廢棄。(二)被上訴人應給付上訴人164
    萬元及自起訴狀繕本送達翌日起至清償日止按年息百分之五
    計算之利息。(三)被上訴人應負擔費用於聯合報全國版（包括
    Ａ、Ｂ兩版）第一版下半頁以16號字型將本判決之事實及主
    文登載一天。(三)第一、二審訴訟費用由被上訴人負擔。上訴
    人其餘敗訴部分未據聲明不服，已告確定。被上訴人答辯聲
    明為：上訴駁回。第二審訴訟費用由上訴人負擔。
四、兩造不爭之事實：
（一）上訴人係「黃山雀」等25種攝影著作之著作權人。
（二）被上訴人於以下三個網址及網頁使用上訴人之攝影著作：
  １、http://www.life.nthu.edu.tw/-rrandd/90s1/b881618/
      之網址設立之網頁「(一)taiwanbirds homepage.(二)taiwan
      birds link，(三)台灣飛羽birds of Taiwan，(四)color
      photo，(五)b&w photos，(六)Taiwanbird homework，(七)2001
      年暑假實驗，(八)lso3Downloads，(九)black-napped blue
      monarch黑枕藍鶲」。使用上訴人享有著作財產權之攝影
      著作共黃山雀等25種計使用34圖次。
  ２、http://www.life.nthu.edu.tw/-b881618之網址設立之網
      頁「(一)black-napped blue monarch黑枕藍鶲、(二)lso3
      Downloads、(三)b&w photos、(四)taiwan birdslink、(五)
      taiwan Birdshomepage、(六)color photos」。使用上訴人
      享有著作財產權之攝影著作共黃山雀一種計使用六圖次。
  ３、http://www.life.nthu.edu.tw/-b881618/menu/summer
      Research/menu.html之網址設立之網頁「RESEARCH MENU
      」中使用上訴人享有著作財產權之攝影著作共黃山雀一種
      計使用一圖次。
（三）http://www.life.nthu.edu.tw/-rrandd/90s1/b881618網
      址係被上訴人於90年間修習國立清華大學生命科學系林立
      元教授所開「研習報告與討論」，應授課教師要求製作實
      驗成果報告網頁，而http://www.life.nthu.edu.tw/~rra
      ndd/90s1/b881618及http://www.life.nthu.edu.tw/~b
      881618網址係被上訴人修習呂平江教授所開「生物資訊」
      課程，應授課教授要求製作個人網頁。
五、上訴人主張被上訴人上開使用其攝影著作之行為，侵害其著
    作重製權、公開傳輸權、姓名表示權、圖像完整保持權，應
    依著作權法第88條第1項、第3項規定賠償164萬元及法定遲
    延利息，並同法第85條第2項規定聯合報全國版（包括Ａ、
    Ｂ兩版）第一版下半頁以16號字型將本判決之事實及主文登
    載一天，則為被上訴人所否認，並以前開情詞置辯，是本件
    首應審究者厥為：被上訴人為本件之使用，是否在上訴人授
    權之範圍？是否為合理之使用？經查：
（一）上訴人為「黃山雀」等25種攝影著作之著作權人，並已將
      上開黃山雀之攝影著作，授權訴而人快門開發有限公司（
      以下稱快門公司）製成光碟合法出版、販售，光碟包裝上
      印有「本圖庫集僅允許所有者運用於非商業用途，若經查
      知未按本規定使用此光碟片，本公司得依照法律程序進行
      法律追溯權」等字樣之事實，有系爭光碟外包裝及封面影
      本各1份、版權使用授權書影本在卷可稽（見原審卷第63
      至66頁、第104頁），並為兩造所不爭，足認上訴人已概
      括授權購入系爭光碟之人可將系爭光碟運用於非商業用途
      。又被上訴人係於清華大學水木書苑購得上開上訴人授權
      快門公司出版之光碟，業經其當庭提出光碟經上訴人當庭
      查看無訛（見本院卷第61頁），並有統一發票影本在卷足
      憑（見本院卷第54頁），被上訴人抗辯其因購買系爭光碟
      ，已得上訴人授權使用於非商業用途，應為可取。
（二）上訴人主張被上訴人將系爭光碟內上訴人享有著作權之上
      開「黃山雀」等圖片，重製並公開傳輸於其所製作架設於
      訴外人國立清華大學網站之前揭三個網址之網頁上，固有
      上開網頁資料在卷可稽（見原審卷第29至60頁），並為被
      上訴人所不爭。惟查，前揭http://www.life.nthu.edu.
      tw/ ~ rrandd/90s1/b881618網址所屬網頁，係被上訴人
      於90年間修習國立清華大學生命科學系林立元教授所開「
      研習報告與討論」，應授課教師要求製作實驗成果報告之
      網頁。另http://www.life.nthu.edu.tw/-rrandd/90s1/b
      881618及http:// www.life.nthu.edu.tw/-b881618網址
      所屬網頁，則係被上訴人修習呂平江教授所開「生物資訊
      」課程，應授課教授要求製作之個人網頁，係亦教學工作
      之一部分，為兩造所不爭執，並有國立清華大學生命科學
      系94年7月22日清生科系字第094 0000009號函在卷可稽（
      見原審卷第94頁），又http://www.life.nthu.edu.tw/~b
      881618/menu/summ er.research/ menu.html網址之網頁
      ，亦係上開2001年暑期實驗成果報告網頁內容，有該網頁
      資料在卷可參，均非屬商業用途之網頁，被上訴人抗辯其
      所用系爭光碟內上訴人之攝影著均係使用於非商業用途，
      屬於上訴人授權之範圍，應為可取。
（三）上訴人雖主張光碟內頁所載「非商業用途」係指僅能供個
      人欣賞在個人環境中播放，未受權重製，且依著作權法第
      37條規定授權約定不明者，視為未授權云云，惟查，系爭
      光碟內頁已記載「本圖庫集僅允許所有者運用於非商業用
      途」明確（見原審卷第65頁），並無約定不明之處。而所
      謂商業用途，依一般社會通念係指以營利為目地之用途，
      本件被上訴人係因修習學校課程製作網頁、學習報告，而
      使用上訴人系爭光碟中之攝影著作，自非屬商業用途之使
      用。且「在那個時期中，常有學校老師、學生打電話來說
      想要用在校刊、作業、教育用途之簡報上，我有交代公司
      人員，只要不是用在商業用途都可以允許」，亦據證人即
      經上訴人授權發行系爭光碟之甲○○結證在卷（見本院卷
      第195頁背面），被上訴人抗辯其使用系爭光碟內上訴人
      之攝影著作，是在上訴人授權可使用之範圍，應屬可取。
      上訴人主張被上訴人之上開使用非屬其授權使用之範圍內
      ，則非可取。
（四）況被上訴人於上開網址所作網頁，既係被上訴人因修習國
      立清華大學生命科學系林立元教授所開「研習報告與討論
      」，應授課教師要求製作實驗成果報告之網頁，及修習呂
      平江教授所開「生物資訊」課程，應授課教授要求製作之
      個人網頁，係屬學術課業研究上之使用，而按為報前導、
      評論、教學、研究或其他正當目的之必要，在合理範圍內
      ，得引用已公開發表之著作，著作權法第52條定有明文。
      被上訴人主張其為合理之使用，亦非全然無據。被上訴人
      雖重製上訴人享有著作權之上開黃山雀等圖片，並公開傳
      輸於其所製作架設之屬於國立清華大學網站之上開網頁中
      ，然其重製及公開傳輸之行為，既屬上訴人概括授權購入
      系爭光碟之人可合法運用系爭光碟之範圍，且為合理之使
      用，自難認有侵害上訴人著作財產權之情事，上訴人主張
      被上訴人侵害其重製權及公開傳輸權，並無足取。
（五）又上訴人雖主張被上訴人未於引用之圖樣上標示其姓名，
      侵害其姓名表示權云云，惟為被上訴人所否認，而按著作
      人於著作之原件或其重製物上或於著作公開發表時，有表
      示其本名、別名或不具名之權利，著作權法第16條第1項
      固定有明文，然同法第16條第4項亦明定：依著作利用之
      目的及方法，於著作人之利益無損害之虞，且不違反社會
      使用慣例者，得省略著作人之姓名或名稱。而查被上訴人
      於前開網頁利用上訴人前揭攝影著作，並未於網頁上表示
      著作人之姓名等情，固為被上訴人所不爭，並有上訴人提
      出之網頁列印資料1份在卷可參（見原審卷第29至60頁）
      ，然被上訴人係將上訴人之攝影著作重製並公開傳輸於非
      商業用途之上揭網頁，使於非商業之學術使用，且參諸上
      揭網頁列印資料，被上訴人使用該等上訴人之攝影著作，
      占被上訴人該網頁著作之比例甚微，多係被上訴人著作之
      網頁中某角落之裝飾圖樣，依一般社會通念，應不致使瀏
      覽該網頁者誤認該等攝影著作係被上訴人自身之著作，且
      其利用結果亦難認對上訴人上開攝影著作之潛在市場與現
      在價值會造成影響，是被上訴人省略著作人即上訴人姓名
      之行為，不致使人誤解為匿名著作或使真正著作人之著作
      遭誤認為他人著作。被上訴人上開省略上訴人姓名之行為
      ，既無損害著作人利益之虞，應屬著作權法第16條第4項
      姓名表示權之限制範圍，而未侵害上訴人著作人格權之姓
      名表示權。上訴人主張被上訴人侵害其姓名表示權云云，
      應不可採。
（六）至上訴人雖又主張被上訴人侵害其圖像完整保持權云云，
      惟按著作權法第17條「著作人享有禁止他人以歪曲、割裂
      、竄改或其他方法改變其著作之內容、形式或名目致損害
      其名譽之權利」之規定，係在防止著作權人之名譽因第三
      人以歪曲、割裂、竄改等方法改變其著作而受損。本件被
      上訴人固有切割上訴人「黃山雀」攝影著作之行為，惟其
      係因製作網頁背景之需，且並未失去原著作之美感，於上
      訴人著作之同一性保持權並無妨礙，其行為並不致使原著
      作權人即上訴人之名譽受損，上訴人主張被上訴人侵害其
      圖像完整保持權云云，亦不可採。
六、綜上所述，本件上訴人主張被上訴人侵害其重製權、公開傳
    輸權、姓名表示權及圖像完整保持權，為不足採，被上訴人
    抗辯其使用上訴人之攝影著作於非商業用途，為於上訴人授
    權使用之範圍內，且為合理之使用，並無侵害上訴人之著作
    財產權，其雖切割上訴人黃山雀攝影著作且未於所作之網頁
    上表示著作人之姓名，但依其使用之方式，並不影響上訴人
    攝影著作之美感，且不致使上訴人之名譽受損，未侵害上訴
    人之著作人格權，尚屬可信。是則上訴人執此主張被上訴人
    應賠償其損害云云，自屬無據。從而，上訴人依著作權法第
    88條第1項、第3項、第85條規定，請求被上訴人給付164萬
    元並以十六號字型將本件民事判決主文、事實登載在聯合報
    全國版（包含A、B版）之第一版下半頁一天，為無理由，應
    予駁回。其假執行之聲請即失所附麗，應併予駁回。原審為
    上訴人敗訴之判決，及駁回其假執行之聲請，並無不合。上
    訴意旨指摘原判決不當，求予廢棄改判，為無理由，應予駁
    回。
七、本件事證已臻明確，兩造其餘之攻擊防禦方法及所提之證據
    ，經審酌後認均無礙判決之結果，爰不予一一論述。
八、據上論結，本件上訴為無理由，依民事訴訟法第449條第1
    項、第78條，判決如主文。
中    華    民    國    95    年    10    月    11    日
                    民事第三庭
                        審判長法  官  林敬修
                              法  官  劉勝吉
                              法  官  張靜女
正本係照原本作成。
如不服本判決，應於收受送達後20日內向本院提出上訴書狀，其
未表明上訴理由者，應於提出上訴後20日內向本院補提理由書狀
（均須按他造當事人之人數附繕本）上訴時應提出委任律師或具
有律師資格之人之委任狀；委任有律師資格者，另應附具律師資
格證書及釋明委任人與受任人有民事訴訟法第466條之一第一項
但書或第二項（詳附註）所定關係之釋明文書影本。
中    華    民    國    95    年    10    月    12    日
                              書記官  廖麗蓮
附註：
民事訴訟法第四百六十六條之一（第一項、第二項）：
對於第二審判決上訴，上訴人應委任律師為訴訟代理人。但上訴
人或其他法定代理人具有律師資格者，不在此限。
上訴人之配偶、三親等內之血親、二親等內之姻親，或上訴人為
法人、中央或地方機關時，其所屬專任人員具有律師資格並經法
院認為適當者，亦得為第三審訴訟代理人。


司法院資訊處製作；財團法人民間司法改革基金會備份。
